【裁判字號】    95,交聲,190
【裁判日期】    951002
【裁判案由】    違反道路交通管理處罰條例聲明異議
【裁判全文】
臺灣苗栗地方法院交通事件裁定      95年度交聲字第190號
    原處分機關  交通部公路總局新竹區監理所苗栗監理站
    異  議  人
    即受處分人  甲○○
上列異議人因違反道路交通管理處罰條例案件，對於交通部公路
總局新竹區監理所苗栗監理站於民國95年7 月26日以竹監苗字第
裁54-Z00000000號所為之裁決處分（原舉發案號：內政部警政署
國道公路警察局公警局交字第Z00000000 號），聲明異議，本院
裁定如下：
    主  文
原處分撤銷。
甲○○不罰。
    理  由
一、按汽車駕駛人駕駛聯結車、大客車、大貨車，有下列情形之
    一者，汽車所有人及駕駛人各處新臺幣四萬元以上八萬元以
    下罰鍰，並當場禁止其駕駛：一、未領有駕駛執照駕車。五
    、駕駛執照業經吊銷、註銷仍駕車。前項第五款、第六款之
    駕駛執照，均應扣繳之；第七款並吊銷其駕駛執照。違反第
    一項情形，並記該汽車違規紀錄一次。道路交通管理處罰條
    例第21-1條弟1項第第1款、第5款、第2項、第3項定有明文
    。
二、原處分意旨略以：本件異議人即受處分人甲○○於民國95年
    6 月23日13時40分，駕駛車牌號碼XJ-975號營業貨運曳引車
    ，在國道二號西向14公里，因「無照駕駛」之違規，經內政
    部警政署國道公路警察局第六隊以公警局交字第Z00000000
    號違反道路交通管理事件通知單舉發，嗣異議人未於應到案
    日期前依法繳納罰鍰，經原處分機關於95年7 月26日以竹監
    苗字第裁54-Z00000000號裁決書，裁處異議人罰鍰新台幣（
    下同）60,000元。
三、異議意旨則略以：異議人甲○○係戶籍設於苗栗縣公館鄉福
    德村120 號，但是工作地點在桃園縣，原處分機關未送達至
    工作地點，而以寄存送達方式為之，顯有瑕疵。又竹監苗字
    第54-Z00000000號裁決，將各階段處分，以一紙裁決書為之
    ，顯然剝奪受處分人救濟之機會，亦為違法。因此上開裁決
    第2 向與道路交通管理處罰條例第65條規定不符，應為違法
    裁決，故本件應不罰等語。
四、經查：異議人甲○○於上開時間、地點，駕駛上開營業貨運
    曳引車，因無照駕駛（應係使用註銷駕駛）之事實，有原舉
    發機關以公警局交字第Z00000000 號違反道路交通管理事件
    通知單在卷可按，且異議人對於前開違規之事實，並不否認
    ，堪認有此舉發事件。異議人抗辯如上，經查：
    (1)按修正前道路交通管理處罰條例第65條：汽車所有人、駕
      駛人違反道路交通管理，經主管機關裁決後逾15日未向管
      轄地方法院聲明異議，或其聲明異議經法院裁定確定，而
      不依裁決或裁定繳納罰鍰或不繳送汽車牌照、駕駛執照者
      ，依左列規定處理之：一、經處分吊銷汽車牌照或駕駛執
      照者，由公路主管機關逕行註銷。二、經處分吊扣汽車牌
      照或駕駛執照者，按其吊扣期間加倍處分；仍不依限期繳
      送汽車牌照或駕駛執照者，吊銷其汽車牌照或駕駛執照。
      三、罰鍰不繳者，按其罰鍰數額，易處吊扣汽車牌照或駕
      駛執照1 個月至3 個月；不依期限繳送汽車牌照或駕駛執
      照者，吊銷其汽車牌照或駕駛執照。前項第3 款之汽車所
      有人、駕駛人如無汽車牌照或駕駛執照可資易處吊扣時，
      得就原處分或裁定確定之罰鍰加倍處罰；逾15日後仍不繳
      納者，移送法院強制執行。而中華民國95年6 月23日行政
      院院臺交字第0950087685號令發布，定自95年7 月1 日施
      行第65條規定，汽車所有人、駕駛人違反本條例，經主管
      機關裁決後逾二十日未向管轄地方法院聲明異議，或其聲
      明異議經法院裁定確定，而不依裁決或裁定繳納罰鍰或不
      繳送汽車牌照、駕駛執照者，依下列規定處理之：一、經
      處分吊銷汽車牌照或駕駛執照者，由公路主管機關逕行註
      銷。二、經處分吊扣汽車牌照或駕駛執照者，按其吊扣期
      間加倍處分；仍不依限期繳送汽車牌照或駕駛執照者，吊
      銷其汽車牌照或駕駛執照。三、罰鍰不繳納者，依法移送
      強制執行。修正「易處吊扣汽車牌照或駕駛執照1 個月至
      3 個月」之規定，改依移送強制執行。因此異議人主張該
      逕行註銷駕駛執照之裁決不法，應堪採信。
    (2)又95年7月1日前依據同條例第92條第3項規定由交通部會
      同內政部所訂定「違反道路交通管理事件統一裁罰基準及
      處理細則」第61條規定第3項：「依第1項各款所為之處罰
      ，均應於裁決書處罰主文內填記明確，罰鍰折算易處吊扣
      處分之基準，並應於裁決書附記欄內記明；依前項規定加
      倍處罰罰鍰之數額、繳納期限，亦應於裁決書處罰主文記
      明。」也就是，苗栗監理站依照前項說明處罰受處分人，
      而受處分人於裁決後逾20日未向管轄地方法院聲明異議，
      或其聲明異議經法院裁定確定，而不依裁決或裁定繳納罰
      鍰或不繳送汽車牌照、駕駛執照者，監理所才能依據上開
      規則第61條規定依序為之。因此苗栗監理站於95年2 月16
      日以竹監苗字第裁54-Z00000000號處罰主文第二項上開駕
      駛執照逾期不繳送之處分：自95年3 月19日起易處吊扣
      駕駛執照3 個月，並限於95年4 月2 日前繳送。95 年4
      月2 日前未繳送駕駛執照者，自95年4 月3 日起易處吊銷
      ，並逕行註銷駕駛執照。駕駛執照吊（註）銷後，自95
      年4 月3 日起1 年內不得重新考領駕駛執照。係在裁決尚
      未確定之際，即以一紙裁決書同時裁定易處駕駛執照、逕
      行註銷駕駛執照及註銷駕駛執照後1 年內不得重新考領駕
      駛執照，明顯逾越修正前道路交通管理處罰條例第65條之
      規定。而依照中央法規標準法第11條，法律不得牴觸憲法
      ，命令不得牴觸憲法或法律，下級機關訂定之命令不得牴
      觸上級機關之命令。而參照憲法第172 條規定，命令與憲
      法或法律牴觸者無效。因此苗栗監理站於95年2 月169 日
      以竹監苗字第駕裁54-Z00000000號處罰主文第二項之裁決
      應係違反法律之規定，為無效之行政處分。
五、綜上所述，原處分機關認異議人於案發時、地，有前開之違
    規事實，並據之裁決如前，固非無見。然苗栗監理站於95年
    2 月16日以竹監苗字第裁54-Z00000000號處罰主文第二項之
    裁決，應係無效行政處分，既然是無效，理應為當然、自始
    無效。則原處分機關依據該規定，於95年40月3 日逕行註銷
    異議人之駕駛執照，係依據無效之行政處分而製作之行政處
    分，亦為無效之處分。原處分機關依據道路交通管理處罰條
    例第21條之1 第1 項第1 款規定，遽予裁處異議人罰鍰新臺
    幣60, 000 元，即有未洽，本件異議為有理由，爰撤銷原處
    分，另諭知異議人不罰之裁定。
六、據上論結，應依道路交通案件處理辦法第20條前段，裁定如
    主文。
中    華    民    國    95    年    10    月    2    日
                    交通法庭    法  官  張珈禎
以上正本證明與原本無異。
如不服本裁定應於送達後5日內向本院提出抗告狀。
                                書記官  黃雅琦
中    華    民    國    95    年    10    月    2    日


司法院資訊處製作；財團法人民間司法改革基金會備份。
